【裁判字號】    98,訴,887
【裁判日期】    981008
【裁判案由】    給付貨款
【裁判全文】
臺灣高雄地方法院民事判決               98年度訴字第887號
原      告  永誠興業股份有限公司
法定代理人  丙○○
訴訟代理人  呂偉誠律師
被      告  芳崗建設有限公司
法定代理人  甲○○
訴訟代理人  郭福三律師
上列當事人間給付貨款事件，經本院於民國98年9 月17日言詞辯
論終結，判決如下：
    主      文
原告之訴駁回。
訴訟費用由原告負擔。
    事實及理由
一、原告主張：兩造於民國97年5 月15日簽立鋼筋訂購契約，約
    定自簽約日即97年5 月15日起迄97年9 月15日止，由被告向
    原告購買鋼品1,000 公噸，倘被告於97年9 月15日期限屆至
    前即購買達1,000 公噸，亦視為契約到期，契約成立後由被
    告預付1 成定金新台幣（下同）3,339,000 元，並按月依實
    作數量，以現金結付貨款，預收之定金則於尾款中扣除（下
    稱系爭契約）。詎被告於97年9 月15日系爭契約屆期時，僅
    購買鋼品784.79公噸，已然違反契約義務，原告自得沒入定
    金，又原告已交付鋼品之應付貨款共8,783,731 元，被告卻
    僅支付貨款5,444,731 元，尚欠貨款3,339,000 元未付，經
    原告於97年12月25日以存證信函向被告為沒入訂金之通知，
    並限期催告被告於文到5 日內付款，經被告於同年月26日收
    受，且於97年12月30日回函表明拒絕付款，為此，爰依系爭
    契約之法律關係，提起本件訴訟等語。並聲明：被告應給付
    原告3,339,000 元，及自98年1 月1 日起至清償日止，按年
    息5%計算之利息。
二、被告則以：雙方締訂系爭契約之真意乃於契約期限屆滿時，
    依實際訂貨數量為計價之依據，惟不得逾1,000 公噸之上限
    ，非謂被告於契約期限內須訂貨達1,000 公噸，被告並無違
    約情事，原告自不得沒入定金。從而，被告以定金3,339,00
    0 元清償部分貨款後，已無積欠貨款等語置辯。並聲明：原
    告之訴駁回。
三、本件不爭執事項如下：
  (一)兩造於97年5 月15日簽立系爭契約，並於系爭契約之合約期
    限欄約定「簽訂日起至97年9 月15日止或合約數量其一先到
    達時，即視同合約到期」，於系爭契約之付款辦法欄約定「
    合約成立後預收一成定金於尾款扣除；月結現金」。
  (二)被告已交付系爭契約定金3,339,000元。
  (三)被告自97年5 月15日起至97年9 月15日止共訂購鋼品784.79
    噸，合計應付貨款為8,783,731 元。
  (四)原告於97年12月25日以台北杭南郵局第6177號存證信函向被
    告為沒入定金及催告限期於5 日內給付貨款3,339,000 元之
    意思表示，上開存證信函經被告於97年12月26日收訖。
四、本件爭點為：(一)原告以被告未於系爭契約期限屆至前訂貨達
    1,000 公噸為由，沒入定金3,339,000 元，有無理由？(二)被
    告辯稱已全數清償貨款，是否可採？原告依系爭契約請求被
    告給付貨款3,339,000元，有無理由？茲分述如下：
  (一)原告以被告未於系爭契約期限屆至前訂貨達1,000 公噸為由
    ，沒入定金3,339,000 元，有無理由？
  1.按解釋當事人之契約，應以當事人立約當時之真意為準，而
    真意何在，又應以過去事實及其他一切證據資料為斷定之標
    準，不能拘泥文字致失真意。最高法院39年台上字第1053號
    判例要旨足資參照。次按解釋契約，固須探求當事人立約時
    之真意，不能拘泥於契約之文字，但契約文字業已表示當事
    人真意，無須別事探求者，即不得反捨契約文字而更為曲解
    。亦有最高法院17年上字第1118號判例要旨可參。
  2.經查：
  (1)原告就鋼品買賣契約期限之訂定，原則上以合約期限為主，
    以總量限制為輔，倘於合約期限屆至前，訂貨即達總量上限
    ，契約亦視為到期之事實，除經系爭契約之合約期限欄以文
    字約明「簽訂日起至97年9 月15日止或合約數量其一先到達
    時，即視同合約到期」外，並據證人即原告協理乙○○證稱
    ：系爭契約合約期限約定之目的係要作時間及買賣數量的控
    管，時間指的是交貨期限，交貨期限到了合約就到期，即使
    原約定數量未到達合約數量，也視為到期，要重新協商合約
    單價、交貨方麆，如果合約數量已到達，合約期限尚未屆至
    ，也要重訂新約，協商新約買賣內容（見本院卷第111 頁）
    等情在卷。又證人即被告之採購人員周雅如證稱：被告係依
    工程進度決定要訂購的材料數量，被告預估1,000 噸為最大
    值，至於約定系爭契約期限止日為97年9 月15日係為配合公
    司資金調度，俾於上開期限止日前準備相當於可資購買1,00
    0 噸鋼筋的貨款，原告並未表示倘訂貨未達1,000 噸即不同
    意以約定價格供貨（見本院卷第87頁、第98頁）等語，核與
    證人即原告法定代理人丙○○證稱：締約時並未要求被告每
    月最少下單量，亦未表示倘被告訂貨不足1,000 噸即不能以
    契約所載固定價格供貨（見本院卷第99頁、第98頁）等語，
    及證人乙○○證稱：買賣數量由被告決定，在合約期限的4
    個月內，由買方自行評估正常工程進度所需鋼筋數量，再向
    原告購買所需數量鋼筋，在合約期限內符合約定數量範圍內
    之訂單，原告都會接受（見本院卷第109 頁、第112 頁）等
    情相符，故由上開契約文字約定，僅足推認被告於契約期限
    內，只要訂貨不逾1,000 噸上限，原告均有提出給付之義務
    ，倘被告於契約期限屆至前，訂貨數量即達約定上限，系爭
    契約即視為到期而終止，尚難遽謂被告在契約期限內負有買
    入1,000 噸鋼筋之義務。
  (2)原告固主張被告未於系爭契約約定期限內訂貨達1,000 噸，
    原告依約得沒入定金作為違約罰款云云，惟遍觀系爭契約關
    於定金之訂定，除於付款辦法欄前段約定「合約成立後預收
    一成定金於尾款扣除」外，並無其他約定，更無原告得於訂
    貨未達1,000 噸時得沒入定金為違約罰款之文字記載（見本
    院卷第4 頁），再佐以系爭契約於總價欄已約明「實作實算
    」，並於付款辦法欄後段約定「月結現金」（見本院卷第4
    頁）等文字，及證人丙○○證稱：所謂實作實算係指每月計
    價1 次，按當月實際下單出貨的量來結算貨款（見本院卷第
    99頁）等語、證人周雅如證稱：所謂實作實算係指按實際數
    量計價，每月結算1 次，結算時以當月交貨數量計算，結算
    後於次月中旬付款（見本院卷第99頁）等語，足見系爭契約
    於約定期限屆至或因訂貨數量達約定上限而終止時，均應結
    算尾款，而被告所交付之定金則於尾款中扣除，尚難推認兩
    造就訂貨數量未達約定上限時之尾款結算方式，另有應予沒
    入定金或酌收違約金之約定。至於證人乙○○證稱：倘被告
    未於合約期限屆至前買到1,000 噸即屬違約（見本院卷第11
    1 頁）等語，及證人丙○○證稱：本次締約因鋼價漲幅太大
    ，故要求被告先付定金，以擔保訂貨量會達1,000 噸（見本
    院卷第99頁）等情，已與證人周雅如證稱：伊有將合約期間
    被告之需求有可能少於1,000 噸一事告訴乙○○，但乙○○
    表示沒關係，就依實際叫貨數量，實作實算來請款（見本院
    卷第100 頁）等語不符，兩造就定金是否用以擔保被告須訂
    貨達1,000 噸，而不得充作價金之一部乙情，既各執一詞，
    本院自不得反捨契約文字，僅憑原告之片面陳述，遽謂雙方
    有何於被告訂貨未達1,000 噸時，不得以定金抵充貨款之真
    意存在。
  3.綜上，依系爭契約文義解釋，尚難推認兩造有何「倘被告未
    於97年9 月15日期限屆至前訂貨達1,000 噸時，原告得沒入
    定金」之約定存在，原告猶執前詞，主張沒入定金3,339,00
    0 元，核屬無據，而不可採。
  (二)被告辯稱已全數清償貨款，是否可採？原告依系爭契約請求
    被告給付貨款3,339,000 元，有無理由？
  1.按定金除當事人另有訂定外，於契約履行時，定金應返還或
    作為給付之一部，民法第249 條第1 款定有明文。查被告於
    系爭契約簽立後，確有向原告訂購鋼筋784.79噸，且依系爭
    契約之付款辦法欄前段文字約定「合約成立後預收一成定金
    於尾款扣除」之事實，均為兩造所不爭執，而被告預付之一
    成定金於系爭契約因期限屆滿終止時，依前開約定，得於結
    算時自尾款中扣除，原告不得逕予沒入定金，兩造就定金除
    前揭系爭契約外，再無其他約定等情，亦經本院審認如前，
    被告辯稱以定金3,339,000 元抵充尾款，係屬可採。故系爭
    契約應付貨款8,783,731 元，於扣除定金3,339,000 元後，
    被告僅須再支付貨款5,444,731 元，應堪認定。
  2.次按依債務本旨，向債權人或其他有受領權人為清償，經其
    受領者，債之關係消滅。民法第309 條第1 項定有明文。查
    原告於起訴狀自認被告已給付貨款5,444,731 元（見本院卷
    第3 頁），故被告依系爭契約對原告所負給付貨款義務，已
    因向原告清償5,444,731 元而消滅，原告猶執系爭契約請求
    被告再給付貨款3,339,000 元，核於法不符，係無理由。
五、綜上所述，原告依系爭契約請求被告給付貨款3,339,000 元
    ，及自98年1 月1 日起至清償日止，按年息5%計算之利息，
    係無理由，應予駁回。
據上論結，原告之訴為無理由，依民事訴訟法第78條，判決如主
文。
中    華    民    國    98    年    10    月     8    日
                  民事第五庭  法  官  賴文姍
正本係照原本作成。
如不服本判決，應於送達後20日內，向本院提出上訴狀並表明上
訴理由，如於本判決宣示後送達前提起上訴者，應於判決送達後
10日內補提上訴理由書（須附繕本）。
中    華    民    國    98    年    10    月     8    日
                              書記官  林秀珍


司法院資訊處製作；財團法人民間司法改革基金會備份。
